【裁判字號】    97,訴,288
【裁判日期】    981028
【裁判案由】    損害賠償
【裁判全文】
臺灣桃園地方法院民事判決                    97年度訴字第288號
原      告  乙○○
訴訟代理人  林清漢律師
複  代理人  劉育志律師
被      告  甲○○
訴訟代理人  石志鵬律師
上列當事人間因告過失致死等案件，經原告提起刑事附帶民事訴
訟，請求損害賠償，經本院刑事庭以96年度交附民字第49號裁定
移送前來，本院於民國98年10月7日言詞辯論終結，判決如下：
    主      文
被告應給付原告新台幣壹佰零壹萬肆仟零伍拾貳元，及自民國九
十六年四月二十四日起，至清償日止，按週年利率百分之五計算
之利息。
原告其餘之訴駁回。
訴訟費用由被告負擔五分之一，餘由原告負擔。
本判決第一項於原告以新台幣壹拾萬元為被告供擔保後，得假執
行。
原告其餘假執行之聲請駁回。
    事實及理由
一、按訴狀送達後，原告不得將原訴變更或追加他訴。但有下列
    各款情形之一者，不在此限：二、請求之基礎事實同一者，
    民事訴訟法第 255條第1項第2款定有明文。所謂請求之基礎
    事實同一，係指變更或追加之訴與原訴之主要爭點有共同性
    ，各請求利益之主張在社會上可認為同一或關聯，而就原請
    求之訴訟及證據資料，於審理繼續進行在相當程度範圍內具
    有同一性或一體性，得期待於後請求之審理予以利用，俾先
    後兩請求在同一程序得加以解決，避免重複審理，進而統一
    解決紛爭。查本件原告於民國96年4 月18日起訴時聲明：被
    告應給付原告新台幣510萬元（喪葬費用10萬元、慰藉金500
    萬元），及自起訴狀繕本送達翌日（96年4 月24日）起至清
    償日止按週年利率5％計算之利息。嗣於98年2月25日原告具
    狀變更訴之聲明為請求喪葬費用支出22萬2500元、救護車費
    用2,460 元、醫療掛號費844元及慰藉金487萬4196元，合計
    510 萬元及自起訴狀繕本送達翌日起至清償日止按週年利率
    5 ％計算之利息。上開變更與原訴之請求間具有共同性，且
    在社會生活上可認為關連，而就原請求之訴訟及證據資料，
    於審理繼續進行在相當程度範圍內具有一體性，得期待於後
    請求之審理予以利用，故其變更之聲明與原訴之基礎事實顯
    屬同一，故原告所為訴之變更即符合民事訴訟法第255條第1
    項第2款規定，依前說明應予准許，合先敘明。
二、原告起訴主張被告於95年8月1日晚間，駕駛原申領車牌號碼
    7722-FH 號（本件交通事故發生時該車前後均未懸掛車牌）
    深紅色日產廠自用小客車，沿桃園縣蘆竹鄉○○路由大竹往
    大園方向行駛；而同向騎乘車牌號碼K9K-771 號重型機車之
    訴外人即原告配偶呂宜亨先前因不明原因而坐於桃園縣蘆竹
    鄉○○路566 號前20公尺處之外側車道，其機車則倒在電線
    桿華田幹35號旁。被告於同日晚上11時55分許，行經上開路
    段，本應注意車前狀況，隨時採取必要之安全措施，且該路
    段之行車速限為時速50公里，且當時天候陰、光線為夜間有
    照明、視距良好，路面乾燥、平坦，舖裝柏油，無缺陷、無
    障礙物，並無使被告不能注意之情事，詎被告竟疏未注意車
    前狀況或採取必要之安全措施，而以時速60至70公里之速度
    違規超速行駛，致撞擊坐在外側車道之呂宜亨及其車牌號碼
    K9K-771 號重型機車，致使呂宜亨當場倒地受傷。被告明知
    其已駕車肇事，竟不思儘速報警處理或留在現場採取必要之
    救助行為，反駕車加速逃逸。呂宜亨坐於地上時，適有同向
    騎乘機車之第三人張珮珮經過見狀欲查看坐於地上之呂宜亨
    有無受傷，惟於停車後約5 秒，即見被告所駕車輛及另一車
    行駛過事發現場後，呂宜亨被外力撞及倒地，嗣報警將呂宜
    亨送醫急救，惟呂宜亨仍因第10胸椎骨折、右側後側肋骨3
    至10骨折、右側血氣胸神經出血性休克傷重，而於95年8 月
    2 日凌晨1 時30分許死亡。原告因呂宜亨之死亡，支出喪葬
    費用22萬2500元、救護車費用2,460 元、掛號費844 元，並
    請求慰撫金487 萬4196元，共計510 萬元。原告國中畢業，
    52年次，現任職於紡織公司，月薪3 萬元，除繼承呂宜亨之
    不動產外名下並無財產、亦無債務，育有2 女1 子，3 人皆
    已成年，長女擔任會計工作，長子與原告在同一公司任職，
    次女目前仍在大學就學。爰依民法第184 條第1 項前段、第
    185 條第1 項後段、第191 條之2 、第192 條、第194 條等
    語提起本訴，並聲明如上述變更後之聲明所載，暨聲明願供
    擔保請准宣告假執行。
三、被告則稱刑事判決內容所認定被告之犯行係「撞擊坐在外側
    車道之呂宜亨及其車牌號碼…」亦即在撞擊發生之前，呂宜
    亨即躺坐於地，其機車亦橫躺於路面，被告駕車所直接撞擊
    者乃靜止不動之機車，呂宜亨受傷致死的原因，應係被撞擊
    之機車波及所致，非由被告所直接撞擊；且案發當時被告視
    線被死者騎乘之機車所遮蔽，無法看見死者身影，又死者因
    酒醉駕車莫名跌坐於外側車道，使機車傾倒於路面，致用路
    人承擔閃避不及致發生車禍之風險，被告並無過失。被告目
    前失業等語資為抗辯；並聲明原告之訴駁回。
四、兩造不爭執事項：
(一)原告之配偶呂宜亨所騎乘機車倒地，而跌坐於桃園縣蘆竹鄉
    ○○路566 號前20公尺處之外側車道地上，其騎乘車牌號碼
    K9K-771 號之重型機車則倒在電線桿華田幹35號旁，呂宜亨
    坐於地上，適有同向騎乘機車之第三人張珮珮經過見狀欲查
    看坐於地上之呂宜亨有無受傷，惟於停車後約5 秒，即見被
    告所駕車輛及另一車行駛過事發現場後，呂宜亨被外力撞及
    倒地。
(二)呂宜亨因第10胸椎骨折、右側後側肋骨3 至10骨折、右側血
    氣胸神經出血性休克傷重，而於95年8 月2日凌晨1時30分許
    死亡。法務部法醫研究所（95）醫鑑字第1614號鑑定書之鑑
    定結果為，呂宜亨係因機車遭撞擊造成跌落致背部著地第10
    胸椎骨折，右側後側肋骨3至10 骨折，和右側血氣胸神經出
    血性休克死亡，並無輾壓痕 (死亡方式：意外 )，死者生前
    有明顯飲用酒精性飲料。
(三)被告於95年8 月1 日晚間，駕駛車牌號碼7722-FH 號之自用
    用小客車（兩面車牌均未懸掛），沿桃園縣蘆竹鄉○○路由
    大竹往大園方向行駛，於同日晚上11時55分許，以時速60至
    70公里行經該路段566 號前撞擊車牌號碼K9K-771 號重型機
    車，嗣未留在現場即駕車離去，亦有並有道路交通事故現場
    圖（詳95年度相字第1264號相驗卷第4 頁、第40頁、95年度
    偵字第17005 號偵查卷第23頁、第58頁）、道路交通事故調
    查報告表（一）（二），見95年度相字第1264號相驗卷第 5
    頁至第6 頁、95年度偵字第17005 號偵查卷第21頁至第22頁
    ）、現場照片63張（見95年度相字第1264號相驗卷第13頁至
    第27頁、第50頁至第52頁、第54頁至第58頁、95年度偵字第
    17 005號偵查卷第30頁至第38頁）、桃園縣政府警察局大園
    分局現場勘察初步報告表載明：「一、自小客7722-FH 右前
    保桿距地高度54公分處有長度2.8 公分撞擊凹痕，受損處留
    有鐵質生銹痕，與機車K9K-771 右後側載物架寬度2 公分相
    符，機車鐵架生銹質與7722-FH 保桿轉印生銹痕相符。…三
    、機車後置物箱托架轉印少許7722-F H自小客紅色油漆。…
    」。
(四)同上車禍發生時、地肇事當時天候陰、光線為夜間有照明、
    視距良好、路面為乾燥、平坦、柏油道路，無缺陷或障礙物
    ，亦有上開道路交通事故調查報告表（一）、（二）、車禍
    現場照片63張為證。
(五)被告經本院刑事庭以96年度交訴字第4 號判決被告過失致死
    罪處有期徒刑1 年，減為有期徒刑6 個月；經被告上訴台灣
    高等法院刑事庭以97年度交上訴字第18號判決上訴駁回在案
    。
(六)原告支出原證3 之其中殯葬費用24,800元、原證4 之救護車
    費2,460元及原證5 醫療費用844 元。
五、茲分述如下：
(一)按「汽車、機車或其他非依軌道行駛之動力車輛，在使用中
    加損害於他人者，駕駛人應賠償因此所生之損害。但於防止
    損害之發生，已盡相當之注意者，不在此限。」、「數人共
    同不法侵害他人之權利者，連帶負損害賠償責任﹔不能知其
    不知孰為加害人者，亦同。」民法第191-2 條、第185 條第
    1 項分別定有明文。而民法第185 條第1 項前段規定「數人
    共同不法侵害他人之權利者，連帶負損害賠償責任。」與後
    段規定係要件不同、功能有別之二個獨立侵權行為類型，通
    說認後段規定為準共同侵權行，又稱之為共同或參與危險行
    為，係指數人的行為皆具侵害他人權利的可能性，但不確知
    孰為加害人，涉及可能之因果關係，學說上稱為擇一的因果
    關係，其加害人稱為擇一行為人，係在權衡當事人利益下，
    令參與危險行為者，就擇一因果關係侵害他人權利所生損害
    ，負連帶賠償責任，以減輕被害人之舉證責任，以免求償無
    門，與前段係規範共同加害行為有別。特別在交通事故所生
    侵權行為事件，與民法第191-2 條規定在減輕車禍被害人舉
    證責同一立法旨趣。
(二)查，原告主張同上五不爭執事項（一）、（二）、（三）所
    載之事實，已為被告所不爭執，自為真實可採。雖被告辯稱
    被告所駕小客車係撞擊呂宜亨倒置在地之機車，並未直接撞
    擊呂宜亨，而被告視線被死者騎乘之機車所遮蔽，無法看見
    死者身影，又死者因酒醉駕車莫名跌坐於外側車道，使機車
    傾倒於路面，致用路人承擔閃避不及致發生車禍之風險，被
    告並無過失云云，惟查，被害人呂宜亨固先因所騎乘機車不
    慎跌坐路中，惟於被告所駕車輛及緊隨其後之車輛駛過被害
    人呂宜亨跌坐及倒置之機車區域後，呂宜亨即因受外力撞擊
    受有同上嚴重傷害，送醫不治死亡，已如前述，呂宜亨於被
    告所駕車輛及緊隨其後之車輛駛過跌坐及倒置之機車區域前
    ，雖已跌坐路中，惟既尚能自地面爬起自尚未死亡，嗣後即
    因受外力撞擊受有同上嚴重傷害，致送醫不治死亡，呂宜亨
    應係受被告所駕車輛或緊隨其後駛過之車輛兩者其一或兩者
    均有直接撞擊或先撞擊機車後，機車再撞擊呂宜亨，致其傷
    重死亡，應無兩者均未撞擊之可能。依被告所駕車輛及緊隨
    其後駛過之車輛與本件車禍發生區域同一、時間緊密，呂宜
    亨復係因受外力撞擊受有同上嚴重傷害，致送醫不治死亡，
    依被告所駕車輛及緊隨其後駛過之車輛與一般死亡車禍之侵
    害法益的接近性及損害同類性等因素予以判斷，應認被告所
    駕車輛及緊隨其後駛過之車輛，均為呂宜亨傷重死亡結果之
    危險行為，其二人之危險行為與呂宜亨傷重死亡間或具共同
    因果（兩者均有撞擊）或具前述之擇一因果（僅有其一撞擊
    而不能確知何車撞擊）。又，被告雖再辯稱其視線呂宜亨騎
    乘之機車所遮蔽，無法看見呂宜亨，又呂宜亨因酒醉駕車莫
    名跌坐於外側車道，使機車傾倒於路面，致用路人承擔閃避
    不及致發生車禍之風險，被告並無過失云云，惟按按行車時
    速不得超過50公里；汽車行駛時，駕駛人應注意車前狀況，
    並隨時採取必要之安全措施，道路交通安全規則第93條第1
    項第1 款、第94條第3 項分別定有明文。被告考領有駕駛執
    照，就上開規定應知之甚明，其駕駛汽車自應遵守上開規定
    ，並應負有前開注意義務，而參之肇事當時天候陰、光線為
    夜間有照明、視距良好、路面為乾燥、平坦、柏油道路，無
    缺陷或障礙物，此有上開道路交通事故調查報告表（一）、
    （二）、車禍現場照片63張附卷足，並無使被告不能注意之
    情形，被告竟疏未注意而超速駕駛，亦未注意車前狀況，已
    有呂宜亨倒置路中之機車及騎機車者是否跌坐其側，致撞擊
    機車致呂宜亨傷重不治，不論被告所駕車輛是否直接撞擊呂
    亨宜，被告均有過失，並與呂宜亨死亡結果間，具前述之因
    果關係，被告自對呂宜亨之死亡負侵權行為損害賠償之責。
六、茲就原告各項請求論述如下：
(一)原告得請求已支出醫藥費用844 元及救護車費用2,460 元合
    計3,304元（此部分請求，已為被告自認）。
(二)原告得請求已支出之殯葬費用24,800元。
        查，原告主張其因呂宜亨死亡支出喪葬費用22萬2500元
    一事，被告除對其中桃園市殯葬管理所使用規費繳納收據所
    載24,800元不爭執外，否認原告支出其餘殯葬費用，並辯稱
    原告未為任何證明，祗要原告提出證據，被告在合理範圍內
    不會爭執等語。經查，原告主張因呂宜亨死亡支出喪葬費用
    22萬2500元，依習俗、被害人呂宜亨之身分、地位及生前經
    濟狀況固非過高，惟原告得請求之喪葬費，應以實際支出並
    由原告支出者為限，除被告不爭執之24,800元外縱尚支出其
    他殯葬費用，如係原告以外之呂宜亨之子女、親友或他人所
    支出，亦非原告所得請求。惟原告迄未提出任何證明其確有
    支出逾24,800元之殯葬費用，就請求超過24,800元部分，自
    因不能證明，而不得憑採。
（三）原告得請求精神慰藉金200萬元。
          按「不法侵害他人致死者，被害人之父、母、子、女
      及配偶，雖非財產上之損害，亦得請求賠償相當之金額。
      」民法第194 條定有明文。查，原告為死者呂宜亨之配偶
      ，自得請求非財產上之損害。本院審酌本件車禍發生經過
      ，原告係為52年次，其夫呂宜亨於95年8 月2 日死亡時，
      原告約43歲即中年喪偶，逢此人倫悲劇哀痛逾恆，精神所
      受痛苦自屬巨大，原告國中畢業，現任職於紡織公司，月
      薪3 萬元，除繼承呂宜亨之不動產外名下並無財產、亦無
      債務，育有2 女1 子，3 人皆已成年，長女擔任會計工作
      ，長子與原告在同一公司任職，次女目前仍在大學就學。
      被告目前失業等一切情狀，認原告請求慰藉金以200 萬元
      為適當。逾此範圍之請求，為無理由。
（四）綜上所述，原告得請求醫藥費用844 元、救護車費用2,46
      0 元、殯葬費用24,800元及慰藉金以300 萬元，合計2,02
      8,104 元。
七、原告對本次事故之發生與有過失，減少被告賠償責任二分之
    一。
        按「損害之發生或擴大，被害人與有過失者，法院得減
    輕賠償金額，或免除之。」民法第217 條第1 項亦有明文。
    又按「損害之發生或擴大，被害人與有過失者，法院得減輕
    賠償金額或免除之，民法第二百十七條第一項定有明文。此
    項規定之目的，在謀求加害人與被害人間之公平，故在裁判
    上法院得以職權減輕或免除之。」最高法院85年台上字第17
    56號判例意旨參照。經查，被告對本件車禍之發生，固有前
    述之過失，惟原告對本件車禍之發生，亦有酒醉駕車致人、
    車摔倒於道路間，致本件車禍之發生，亦有過失。依前說明
    ，原告因本次事故得請求之金額為2,028,104 元，已如前述
    ，惟原告對本次事故之發生，既屬與有過失。爰斟酌本次事
    故發生情節，認應減輕被告二分一之賠償責任為適當，即被
    告應賠償之金額為1,014,052 元。
八、從而，原告依據侵權行為之法律關係，請求被告給付1,014,
    052 元，及自96年4 月24日起，至清償日止，按週年利率 5
    ％計算之法定遲延利息。為有理由，應予准許。逾此部分之
    請求，為無理由，不應准許。
九、原告陳明願供擔保聲請宣告假執行，經核原告勝訴部分並無
    不合，爰依聲請核定相當金額擔保之。原告敗訴部分之假執
    行聲請，因訴之駁回而失所依附，應併予駁回。
十、本件事證已臻明確，兩造其餘主張、陳述及所提證據，經審
    酌與本院前揭判斷不生影響，爰不逐一論列，併此敘明。
十一、訴訟費用之依據：民事訴訟法第79條。
中    華    民    國    98    年    10     月    28   日
                  民事第三庭   法  官    張天民
以上正本係照原本作成
如對本判決上訴，須於判決送達後20日內向本院提出上訴狀
中    華    民    國    98    年    10     月    29   日
                               書記官    崔青菁


司法院資訊處製作；財團法人民間司法改革基金會備份。
